臺灣桃園地方法院刑事判決
110年度原訴字第126號
公  訴  人  臺灣桃園地方檢察署檢察官 
被      告  蔡承軒



            許義正



被      告  承恩企業股份有限公司

代  表  人  梁議云



上二人共同
選任辯護人  郭明翰律師
            陳志峯律師
上列被告等因違反水土保持法案件，經檢察官提起公訴（109年
度偵字第15669號、109年度偵緝字第1340號、110年度偵字第163
27號），被告等於準備程序中就被訴事實為有罪之陳述，經本院
合議庭裁定由受命法官獨任以簡式審判程序審理，判決如下：
    主  文
丁○○共同犯水土保持法第三十三條第三項前段之違反水土保持規
定致水土流失罪，處有期徒刑陸月，如易科罰金，以新臺幣壹仟
元折算壹日。
甲○○共同犯水土保持法第三十三條第三項前段之違反水土保持規
定致水土流失罪，處有期徒刑陸月，如易科罰金，以新臺幣壹仟
元折算壹日。緩刑貳年。
承恩企業股份有限公司因其受僱人執行業務犯水土保持法第三十
三條第三項前段之違反水土保持規定致水土流失罪，科罰金新臺
幣拾萬元。 
    事  實
一、丁○○明知桃園市○○區○路○0段00000號土地屬乙○○所有，且經
    行政院農業委員會公告為水土保持法及山坡地保育利用條例
    之山坡地範圍，欲從事開挖整地、堆積土石，應先擬具水土
    保持計畫，送請主管機關核定，且應經土地所有權人之同意
    ，否則不得擅自占用或從事開挖整地及堆積土石，竟基於與
    受僱於承恩企業股份有限公司（下稱承恩公司）之經理甲○○
    共同違反水土保持規定及非法開發山坡地之犯意聯絡，未徵
    得乙○○同意，亦未先擬具水土保持計畫報請主管機關核定，
    即於民國109年5月8日與甲○○洽商購買土方並委託其前往倒
    土，甲○○雖可預見丁○○全未提供向主管機關合法申請通過或
    得土地所有權人同意堆積土石之證明文件，有高度可能係委
    請承恩公司非法堆置土方，竟基於縱與丁○○共同違反水土保
    持法，亦不違背其本意之不確定故意之犯意聯絡，於當日代
    表承恩公司與丁○○締結砂石買賣合約書，並於109年5月9日
    起指派不知情之司機黃建成（業經不起訴處分確定）駕車前
    往上開土地，在丁○○已開挖之土地上堆置土方，致該處地表
    裸露，破壞地表及地下水源涵養，致生水土流失。嗣黃建成
    於109年5月10日上午駕駛車牌號碼000-0000號曳引車載運土
    方至上開土地現場傾倒時，為警當場查獲，始悉上情。
二、案經桃園市政府警察局龜山分局報告臺灣桃園地方檢察署檢
    察官偵查起訴。
　　理  由
一、上揭犯罪事實，業據被告丁○○、甲○○於本院準備程序、審理
    中坦承不諱（見本院原訴字卷第102頁、第128頁、第140至1
    41頁），核與證人黃建成、乙○○於警詢及偵查中、證人黃嘉
    松於偵查中證述之情節大致相符（見109偵15669號卷第11至
    14頁、第83至84頁、第184至185頁、109偵緝1340號卷第111
    至112頁），復有桃園市違規使用山坡地案件現場會勘紀錄
    、砂石買賣合約書、現場照片、桃園市政府水務局109年6月
    11日函暨相關資料、扣押物品清單、代保管條、桃園市政府
    水務局109年11月19日函暨相關資料、111年1月21日函暨相
    關資料、111年3月15日函暨相關資料、承恩公司登記公示資
    料查詢結果在卷可稽（見109偵15669號卷第45至46頁、第47
    頁、第53至57頁、第105至118頁、第163至165頁、109偵緝1
    340號卷第81至107頁、本院原訴字卷第63至71頁、第75頁、
    第107至115頁），足認被告丁○○、甲○○之任意性自白與事實
    相符，堪以採信。從而，本件事證明確，被告丁○○、甲○○犯
    行洵堪認定，均應依法論科。
二、論罪科刑之理由：
㈠、按水土保持法所稱山坡地，依該法第3條第3款規定，係指國
    有林事業區、試驗用林地、保安林地與經中央或直轄市主管
    機關參照自然形勢、行政區域或保育、利用之需要，就標高
    在100公尺以上或標高未滿100公尺，而其平均坡度在5％以上
    者劃定範圍，報請行政院核定公告的公、私有土地。其範圍
    較山坡地保育利用條例第3條所稱山坡地為廣，參照水土保
    持法第1條第2項規定：「水土保持，依本法之規定；本法未
    規定者，適用其他法律之規定」。因此就立法沿革、法律體
    例、立法時間及立法目的而言，水土保持法屬於山坡地保育
    利用條例的特別法，行為人所為，倘皆合於上述二法律之犯
    罪構成要件，應優先適用水土保持法（最高法院93年度台上
    字第3380號判決意旨參照）。從而，水土保持法應屬山坡地
    保育利用條例有關水土保持部分之特別法。而山坡地保育利
    用條例及水土保持法就有關未經他人同意占用他人山坡地部
    分，則為刑法第320條第2項竊佔罪之特別法，行為人所為，
    倘合於上揭3法律之犯罪構成要件，應依法規競合，特別法
    優於普通法之法理，優先適用水土保持法之規定。
㈡、被告丁○○、甲○○部分：
　1.核被告丁○○、甲○○所為，係犯水土保持法第32條第1項前段
    之非法開發致水土流失罪、同法第33條第3項前段之違反水
    土保持規定致水土流失罪。
　2.被告丁○○、甲○○就上開犯行，有犯意聯絡及行為分擔，應論
    以共同正犯。被告丁○○、甲○○利用不知情之司機黃建成為前
    述犯行，為間接正犯。
　3.被告丁○○、甲○○自109年5月9日起至109年5月10日遭查獲時
    止，基於違反水土保持法之單一犯意，於密接時間，先後多
    次犯水土保持法第32條第1項前段、同法第33條第3項前段之
    罪，侵害同一法益，各行為之獨立性極為薄弱，難以強行分
    開，屬接續犯而僅各論以一罪。
　4.被告丁○○、甲○○係以一行為同時觸犯上開2罪名，為想像競
    合犯，又水土保持法第32條第1項前段及同法第33條第3項前
    段之法定本刑相同，惟因前者尚有但書「情節輕微，顯可憫
    恕者，得減輕或免除其刑」之規定，應認水土保持法第33條
    第3項前段之處罰較重，依刑法第55條規定，從一重以水土
    保持法第33條第3項前段之違反水土保持規定致水土流失罪
    處斷。
㈢、被告承恩公司部分：
　  被告甲○○為被告承恩公司之受僱人，其因執行業務而共犯水
    土保持法第33條第3項前段之罪，被告承恩公司依同法第34
    條規定，應科以罰金刑。
㈣、公訴意旨固認被告丁○○應論以累犯，然最高法院110年度台上
    大字第5660號裁定認「被告構成累犯之事實及應加重其刑之
    事項，均應由檢察官主張並具體指出證明之方法後，經法院
    踐行調查、辯論程序，方得作為論以累犯及是否加重其刑之
    裁判基礎」。檢察官未就被告丁○○構成累犯之事實及應加重
    其刑之事項具體指出證明方法，本院無從審認，故不依累犯
    規定加重其刑。
㈤、爰審酌被告丁○○、甲○○未擬具水土保持計畫送請主管機關核
    定，亦無徵得土地所有權人之同意，逕為開挖整地、堆置土
    方之行為，破壞山坡地原有地形及地貌，致生水土流失，所
    為實有不該，惟念其等犯後終能坦承犯行，尚見悔意，且本
    件土地已依核定之水土保持處理與維護說明書改正完成，有
    桃園市政府水務局111年3月15日函暨相關資料在卷可稽（見
    本院原訴字卷第107至115頁），兼衡其等犯罪動機、目的、
    手段、素行、智識程度、家庭經濟狀況、所生危害等一切情
    狀，分別量處被告丁○○、甲○○、承恩公司如主文所示之刑，
    並就被告丁○○、甲○○部分，諭知易科罰金之折算標準。
㈥、被告甲○○前未曾因故意犯罪受有期徒刑以上刑之宣告，有臺
    灣高等法院被告前案紀錄表在卷可憑，其因一時失慮致罹刑
    典，犯後終能坦承犯行，本院認其經此偵審程序及刑之宣告
    後，當知所警惕，信無再犯之虞，是認宣告之刑以暫不執行
    為適當，爰依刑法第74條第1項第1款規定予以宣告緩刑2年
    ，以啟自新。
三、沒收部分：
　　按水土保持法第32條第5項規定：「犯本條之罪者，其墾殖
    物、工作物、施工材料及所使用之機具，不問屬於犯罪行為
    人與否，沒收之」，該立法理由說明：「考量山坡地因其自
    然條件特殊，不適當之開發行為易導致災害發生，甚至造成
    不可逆之損害。為減少違規行為人僥倖心理，避免該等犯罪
    工具因非屬犯罪行為人所有而無法沒收，致使犯罪成本降低
    ，而無法達到嚇阻之目的。爰修正擴大沒收範圍，將第5項
    修正為『犯本條之罪者，其墾殖物、工作物、施工材料及所
    使用之機具，不問屬於犯罪行為人與否，沒收之。』，以為
    刑法第38條第2項之特別規定」，是水土保持法第32條第5項
    應為刑法第38條第2項之特別規定，固應優先適用。惟刑法
    第38條之2第2項規定：「宣告前2條之沒收或追徵，有過苛
    之虞、欠缺刑法上之重要性、犯罪所得價值低微，或為維持
    受宣告人生活條件之必要者，得不宣告或酌減之」，該條項
    於其他法律之義務沒收亦應有適用。查被告丁○○、甲○○用以
    犯本件犯行之車牌號碼000-0000號曳引車（含拖車HBA-6050
    號），均係遠賢交通股份有限公司所有，有車號查詢車籍資
    料在卷可佐（見本院原訴字卷第97頁、第123頁），卷內亦
    乏事證足認上開曳引車、拖車之所有人知悉被告丁○○、甲○○
    上開犯行仍為出借或出租，且衡酌上開曳引車、拖車價格不
    菲，又非屬違禁物，亦非專供本案犯罪之用，若逕予對之沒
    收，將使第三人受過度之不利益，容屬過苛，衡諸比例原則
    ，爰不予宣告沒收。
據上論斷，應依刑事訴訟法第273條之1第1項、第299條第1項前
段，水土保持法第32條第1項前段、第33條第3項前段、第34條，
刑法第11條、第28條、第55條、第41條第1項前段、第74條第1項
第1款，判決如主文。
本案經檢察官丙○○提起公訴，檢察官黃翎樵到庭執行職務。
中　　華　　民　　國　　111 　年　　5 　　月　　20　　日
                  刑事第九庭    法　官　蔣彥威
以上正本證明與原本無異。
如不服本判決應於收受判決後20日內向本院提出上訴書狀，並應
敘述具體理由。其未敘述上訴理由者，應於上訴期間屆滿後20日
內向本院補提理由書(均須按他造當事人之人數附繕本)「切勿逕
送上級法院」。 
　　　　　　　　　　　　　　　  書記官　賴葵樺
中　　華　　民　　國　　111 　年　　5 　　月　　20　　日
附錄本件論罪科刑法條全文：
水土保持法第32條
在公有或私人山坡地或國、公有林區或他人私有林區內未經同意
擅自墾殖、占用或從事第8條第1項第2款至第5款之開發、經營或
使用，致生水土流失或毀損水土保持之處理與維護設施者，處六
個月以上5年以下有期徒刑，得併科新台幣60萬元以下罰金。但
其情節輕微，顯可憫恕者，得減輕或免除其刑。
前項情形致釀成災害者，加重其刑至二分之一；因而致人於死者
，處5年以上12年以下有期徒刑，得併科新台幣1百萬元以下罰金
；致重傷者，處3年以上10年以下有期徒刑，得併科新台幣80萬
元以下罰金。
因過失犯第1項之罪致釀成災害者，處1年以下有期徒刑，得併科
新臺幣60萬元以下罰金。
第1項未遂犯罰之。
犯本條之罰者，其墾殖物、工作物、施工材料及所使用之機具沒
收之。
水土保持法第33條
有下列情形之一者，處新台幣6萬元以上30萬元以下罰鍰：
一、違反第8條第1項規定未依水土保持技術規範實施水土保持之
    處理與維護，或違反第22條第1項，未在規定期限內改正或
    實施仍不合水土保持技術規範者。
二、違反第12條至第14條規定之一，未先擬具水土保持計畫或未
    依核定計畫實施水土保持之處理與維護者，或違反第23條規
    定，未在規定期限內改正或實施仍不合水土保持技術規範者
    。
前項各款情形之一，經繼續限期改正而不改正者或實施仍不合水
土保持技術規範者，按次分別處罰，至改正為止，並令其停工，
得沒入其設施及所使用之機具，強制拆除及清除其工作物，所需
費用，由經營人、使用人或所有人負擔。
第1項第2款情形，致生水土流失或毀損水土保持之處理與維護設
施者，處6月以上5年以下有期徒刑，得併科新台幣60萬元以下罰
金；因而致人於死者，處3年以上10年以下有期徒刑，得併科新
台幣80萬元以下罰金；致重傷者，處1年以上7年以下有期徒刑，
得併科新台幣60萬元以下罰金。
水土保持法第34條
因執行業務犯第32條或第33條第3項之罪者，除依各該條規定處
罰其行為人外，對僱用該行為人之法人或自然人亦科以各該條之
罰金。